ACORDAO-COMPLETO-2574129

ACÓRDÃO 1764/2023 ATA 4/2023 - SEGUNDA CÂMARA

VISTOS, relatados e discutidos estes autos referentes à Tomada de Contas Especial deflagrada pela Caixa Econômica Federal - Caixa contra a Sra. Terezinha de Nazaré Caldeira Botelho e a Associação dos Moradores e Parceiros do Recreio, em decorrência da omissão no dever de prestar contas de parte dos recursos recebidos por meio do Contrato de Repasse 287.353-21/2009, firmado entre o então Ministério das Cidades e a Associação dos Moradores e Parceiros do Recreio.
ACORDAM os Ministros do Tribunal de Contas da União, reunidos em sessão da 2ª Câmara, ante as razões expostas pelo Relator, em: 
9.1. com fundamento nos arts. 1º, inciso I, 16, inciso III, alínea "a", 19, caput, e 23, inciso III, da Lei 8.443/1992, julgar irregulares as contas da Sra. Terezinha de Nazaré Caldeira Botelho e da Associação dos Moradores e Parceiros do Recreio, condenando-as, solidariamente, ao pagamento das importâncias a seguir especificadas, atualizadas monetariamente e acrescidas dos juros de mora, calculados a partir das datas discriminadas até a efetiva quitação do débito, com a fixação do prazo de 15 (quinze) dias, a contar da notificação, para que comprovem, perante o Tribunal (art. 214, inciso III, alínea "a", do Regimento Interno/TCU) , o recolhimento da dívida ao Tesouro Nacional, nos termos da legislação em vigor:
	Valor (R$) 
	Data

	28.525,85
	14/8/2012

	64.594,94
	28/8/2012

	8.020,68
	14/12/2014

	34.724,69
	15/12/2014

9.2. aplicar à Sra. Terezinha de Nazaré Caldeira Botelho e à Associação dos Moradores e Parceiros do Recreio, individualmente, a multa prevista no art. 57 da Lei 8.443/1992, no valor de R$ 25.000,00 (vinte e cinco mil reais) , fixando-lhes o prazo de 15 (quinze) dias, a contar da notificação, para que comprovem, perante o Tribunal (art. 214, inciso III, alínea "a", do Regimento Interno/TCU) , o recolhimento da dívida ao Tesouro Nacional, atualizada monetariamente desde a data deste Acórdão até a do efetivo recolhimento, se for paga após o vencimento, na forma da legislação em vigor;
9.3. autorizar, caso requerido, nos termos do art. 26 da Lei 8.443/1992 c/c o art. 217 do Regimento Interno/TCU, o parcelamento das dívidas em até 36 (trinta e seis) parcelas mensais e sucessivas, sobre as quais incidirão os correspondentes acréscimos legais (débito: atualização monetária e juros de mora; multa: atualização monetária) , esclarecendo às responsáveis que a falta de pagamento de qualquer parcela importará no vencimento antecipado do saldo devedor, sem prejuízo das demais medidas legais;
9.4. autorizar, desde logo, a cobrança judicial das dívidas, caso não atendida a notificação, nos termos do art. 28, inciso II, da Lei 8.443/1992; e
9.5. dar ciência deste acórdão à Procuradoria da República no Estado do Pará, nos termos do § 7º do art. 209 do Regimento Interno/TCU, para adoção das medidas cabíveis, bem como ao Ministério da Integração e Desenvolvimento Regional, para conhecimento.

Tomada de Contas Especial deflagrada pela Caixa Econômica Federal  Caixa contra a Sra. Terezinha de Nazaré Caldeira Botelho e a Associação dos Moradores e Parceiros do Recreio, em decorrência da omissão no dever de prestar contas de parte dos recursos recebidos por meio do Contrato de Repasse 287.353-21/2009, firmado entre o então Ministério das Cidades e a Associação dos Moradores e Parceiros do Recreio.

Segunda Câmara

Caixa Econômica Federal.

3. Responsáveis: Associação dos Moradores e Parceiros do Recreio (04.290.580/0001-50) e Terezinha de Nazaré Caldeira Botelho (XXX.763.632-XX).

13.1. Ministros presentes: Augusto Nardes (na Presidência), Aroldo Cedraz e Antonio Anastasia.
13.2. Ministro-Substituto convocado: Marcos Bemquerer Costa (Relator).

MARCOS BEMQUERER

Adoto como parte deste Relatório, com pequenos ajustes de forma, a instrução produzida no âmbito da atual Unidade de Auditoria Especializada em Tomada de Contas Especial (AudTCE) , vazada nos seguintes termos (peça 79) :
"Cuidam os autos de tomada de contas especial instaurada pela Caixa Econômica Federal, mandatária na Secretaria Executiva do Ministério das Cidades (extinta) , em desfavor de Terezinha de Nazaré Caldeira Botelho (CPF: XXX.763.632-XX) e Associação dos Moradores e Parceiros do Recreio (CNPJ: 04.290.580/0001-50) , em razão de omissão no dever de prestar contas dos recursos recebidos por meio do Contrato de Repasse 287.353-21/2009 - registro Siafi 728178 (peça 18) , firmado entre o Ministério do Desenvolvimento Regional e a Associação dos Moradores e Parceiros do Recreio, e que tinha por objeto a construção de 50 unidades habitacionais.
HISTÓRICO
Em 15/7/2020, com fundamento na IN/TCU 71/2012, alterada pela IN/TCU 76/2016 e DN/TCU 155/2016, o dirigente da Caixa Econômica Federal autorizou a instauração da tomada de contas especial (peça 1) . O processo foi registrado no sistema e-TCE com o número 3870/2019.
O Contrato de Repasse 287.353-21/2009 foi firmado no valor de R$ 969.764,05, sendo R$ 888.700,00 à conta do concedente e R$ 81.064,05 de contrapartida, com vigência de 30/12/2009 a 23/1/2017 e prazo para apresentação da prestação de contas até 22/2/2017. Os repasses efetivos da União totalizaram R$ 888.700,00 (peça 40) .
A prestação de contas e complementações enviadas foram analisadas por meio dos documentos constantes nas peças 1, 25, 29, 30, 31 e 45.
O fundamento para a instauração da Tomada de Contas Especial, conforme consignado na matriz de responsabilização elaborada pelo tomador de contas, foi a constatação da seguinte irregularidade: 
'Não comprovação da boa e regular aplicação dos recursos federais repassados à ASSOCIAÇÃO DOS MORADORES E PARCEIROS DO RECREIO, em face da omissão no dever de prestar contas dos valores transferidos, referente aos desbloqueios 05, 06, 09 e 10, no âmbito do contrato de repasse descrito como 'Construção em terreno de terceiros, Localizado na Rua Caubi Tavares entre Tv. Nielsen e rua Projetada 01 Bairro Rodoviário - Estrada Curuçá / Abade, no período de 30/12/2009 a 23/1/2017, cujo prazo final para prestação de contas encerrou-se em 22/2/2017.'
Os responsáveis arrolados na fase interna foram devidamente comunicados e, diante da ausência de justificativas suficientes para elidir a irregularidade e da não devolução dos recursos, instaurou-se a tomada de contas especial.
No relatório (peça 45) , o tomador de contas concluiu que o prejuízo importaria no valor original de R$ 135.866,16, imputando-se a responsabilidade a Terezinha de Nazaré Caldeira Botelho, Presidente, no período de 16/6/2012 até o momento, e à Associação dos Moradores e Parceiros do Recreio.
Em 8/12/2020, a Controladoria-Geral da União emitiu o relatório de auditoria (peça 48) , em concordância com o relatório do tomador de contas. O certificado de auditoria e o parecer do dirigente do órgão de controle interno concluíram pela irregularidade das presentes contas (peças 49 e 50) .
Em 28/12/2020, o ministro responsável pela área atestou haver tomado conhecimento das conclusões contidas no relatório e certificado de auditoria, bem como do parecer conclusivo do dirigente do órgão de controle interno, manifestando-se pela irregularidade das contas, e determinou o encaminhamento do processo ao Tribunal de Contas da União (peça 51) .
Na instrução inicial (peça 55) , analisando-se os documentos nos autos, concluiu-se pela necessidade de realização de citação e audiência para as seguintes irregularidades: 
Irregularidade 1: não comprovação da boa e regular aplicação dos recursos federais repassados à Associação dos Moradores e Parceiros do Recreio, em face da omissão no dever de prestar contas dos valores transferidos, referente aos desbloqueios 5, 6, 9 e 10, no âmbito do contrato de repasse descrito como 'Construção em terreno de terceiros, localizado na Rua Caubi Tavares entre Tv. Nielsen e Rua Projetada 01, Bairro Rodoviário - Estrada Curuçá / Abade, no período de 30/12/2009 a 23/1/2017, cujo prazo final para prestação de contas encerrou-se em 22/2/2017'.
Evidências da irregularidade: documentos técnicos presentes nas peças 1, 2, 3, 5, 16, 18 e 25.
Normas infringidas: art. 37, caput, c/c o art. 70, parágrafo único, da Constituição da República Federativa do Brasil; art. 93 do Decreto-lei 200/1967; art. 66 do Decreto 93.872/1986; art. 56 da Portaria Interministerial MPDG/MF/CGU 127/2008; Cláusula Terceira, item 3.2, 'd', do Contrato de Repasse n° 287.353-21/2009.
Débitos relacionados aos responsáveis Terezinha de Nazaré Caldeira Botelho e Associação dos Moradores e Parceiros do Recreio:
	Data de ocorrência
	Valor histórico (R$) 

	14/8/2012
	28.525,85

	28/8/2012
	64.594,94

	14/12/2014
	8.020,68

	15/12/2014
	34.724,69

Cofre credor: Tesouro Nacional.
Responsável: Associação dos Moradores e Parceiros do Recreio.
Conduta: não demonstrar a boa e regular aplicação dos recursos federais recebidos e geridos por meio do instrumento em questão, no período de 30/12/2009 a 23/1/2017, em face da omissão na prestação de contas, cujo prazo encerrou-se em 22/2/2017.
Nexo de causalidade: a conduta descrita impediu o estabelecimento do nexo causal entre as possíveis despesas efetuadas com os recursos recebidos, no âmbito do instrumento em questão, no período de 30/12/2009 a 23/1/2017.
Culpabilidade: não há excludentes de ilicitude, de culpabilidade e de punibilidade; é razoável supor que o administrador responsável pela pessoa jurídica tinha consciência da ilicitude de sua conduta; era exigível conduta diversa da praticada, qual seja, desincumbir-se do seu dever por meio da apresentação da prestação de contas no prazo e forma devidos. 
Responsável: Terezinha de Nazaré Caldeira Botelho.
Conduta: não demonstrar a boa e regular aplicação dos recursos federais recebidos e geridos por meio do instrumento em questão, no período de 30/12/2009 a 23/1/2017, em face da omissão na prestação de contas, cujo prazo encerrou-se em 22/2/2017.
Nexo de causalidade: a conduta descrita impediu o estabelecimento do nexo causal entre as possíveis despesas efetuadas com os recursos recebidos, no âmbito do instrumento em questão, no período de 30/12/2009 a 23/1/2017.
Culpabilidade: não há excludentes de ilicitude, de culpabilidade e de punibilidade; é razoável supor que a responsável tinha consciência da ilicitude de sua conduta; era exigível conduta diversa da praticada, qual seja, desincumbir-se do seu dever por meio da apresentação da prestação de contas no prazo e forma devidos. 
Encaminhamento: citação.
Irregularidade 2: não cumprimento do prazo originalmente estipulado para prestação de contas das parcelas 5, 6, 9 e 10 do contrato de repasse, cujo prazo encerrou-se em 22/2/2017.
Evidências da irregularidade: documentos técnicos presentes nas peças 1, 2, 3, 5, 16 e 18.
Normas infringidas: art. 37, caput, c/c o art. 70, parágrafo único, da Constituição da República Federativa do Brasil; art. 93 do Decreto-lei 200/1967; art. 66 do Decreto 93.872/1986; art. 56 da Portaria Interministerial MPDG/MF/CGU 127/2008; Cláusula Terceira, item 3.2, 'd', do Contrato de Repasse n° 287.353-21/2009.
Responsável: Terezinha de Nazaré Caldeira Botelho.
Conduta: descumprir o prazo originalmente estipulado para prestação de contas dos recursos federais recebidos à conta do instrumento em questão, o qual se encerrou em 22/2/2017.
Nexo de causalidade: a conduta descrita impediu o estabelecimento do nexo causal entre as possíveis despesas efetuadas com os recursos recebidos, no âmbito do instrumento em questão, no período de 30/12/2009 a 23/1/2017.
Culpabilidade: não há excludentes de ilicitude, de culpabilidade e de punibilidade; é razoável supor que a responsável tinha consciência da ilicitude de sua conduta; era exigível conduta diversa da praticada, qual seja, desincumbir-se do seu dever por meio da apresentação da prestação de contas no prazo e forma devidos. 
Encaminhamento: audiência.
Em cumprimento ao pronunciamento da unidade (peça 57) , foram efetuadas citação e audiência dos responsáveis, nos moldes adiante:
Terezinha de Nazaré Caldeira Botelho - promovida a citação e audiência da responsável, conforme delineado adiante:
	Comunicação: Ofício 22282/2022 - Seproc (peça 61) .
Data da Expedição: 2/6/2022.
Data da Ciência: não houve (não procurado) (peças 69 e 64) .
Observação: ofício enviado para o endereço do responsável, conforme pesquisa na base de dados no sistema da Receita Federal, custodiada pelo TCU (peça 58) .
	
	Comunicação: Ofício 22283/2022 - Seproc (peça 60) .
Data da Expedição: 2/6/2022.
Data da Ciência: não houve (Endereço insuficiente) (peça 63) .
Observação: ofício enviado para o endereço do responsável, conforme pesquisa na base de dados no sistema do TSE, custodiada pelo TCU (peça 58) .
	
	Comunicação: Ofício 40077/2022 - Seproc (peça 70) .
Data da Expedição: 6/9/2022.
Data da Ciência: não houve (Não procurado) (peça 72) .
Observação: ofício enviado para o endereço do responsável, conforme pesquisa na base de dados no sistema da Receita Federal, custodiada pelo TCU (peças 58 e 67) .
	
	Comunicação: Edital 1357/2022 - Seproc (peça 74) .
Data da Publicação: 7/11/2022 (peça 76) .
Fim do prazo para a defesa: 22/11/2022.
	
Associação dos Moradores e Parceiros do Recreio - promovida a citação do responsável, conforme delineado adiante:
	Comunicação: Ofício 22284/2022 - Seproc (peça 62) .
Data da Expedição: 2/6/2022.
Data da Ciência: não houve (Não procurado) (peças 65 e 68) .
Observação: ofício enviado para o endereço do responsável, conforme pesquisa na base de dados no sistema da Receita Federal, custodiada pelo TCU (peça 59) .
	
	Comunicação: Ofício 40074/2022 - Seproc (peça 71) .
Data da Expedição: 6/9/2022.
Data da Ciência: não houve (Não procurado) (peça 73) .
Observação: ofício enviado para o endereço do responsável, conforme pesquisa na base de dados no sistema da Receita Federal, custodiada pelo TCU (peças 59 e 66) .
	
	Comunicação: Edital 1358/2022 - Seproc (peça 75) .
Data da Publicação: 7/11/2022 (peça 77) .
Fim do prazo para a defesa: 22/11/2022.
	
Conforme Despacho de Conclusão das Comunicações Processuais (peça 78) , as providências inerentes às comunicações processuais foram concluídas. 
Transcorrido o prazo regimental, os responsáveis Terezinha de Nazaré Caldeira Botelho e Associação dos Moradores e Parceiros do Recreio permaneceram silentes, devendo ser considerados revéis, nos termos do art. 12, § 3º, da Lei 8.443/1992.
ANÁLISE DA PRESCRIÇÃO DA PRETENSÃO PUNITIVA E RESSARCITÓRIA
Em relação à prescrição, o Supremo Tribunal Federal - STF, no Recurso Extraordinário - RE 636.886, fixou a tese, com repercussão geral reconhecida, de que 'é prescritível a pretensão de ressarcimento ao erário fundada em decisão de Tribunal de Contas' (Tema 899) . Posteriormente, o próprio TCU regulamentou o assunto por meio da Resolução TCU 344, de 11/10/2022, publicada em 21/10/2022, à luz do disposto na Lei 9.873/1999, estabelecendo que 'prescrevem em cinco anos as pretensões punitiva e de ressarcimento' nos processos de controle externo, conforme o art. 2º, da referida norma.
 (...) 
Assim, considerando o disposto nos arts. 4º e 5º da citada resolução, que tratam do termo inicial do prazo prescricional e de suas causas interruptivas, temos os seguintes eventos processuais que deram início à sua contagem e interrupção:
	I - na fase interna:
	Evento processual
	Data
	Peça (s) 

	a
	Data limite para a apresentação da prestação de contas final
	22/2/2017
	17

	b
	Notificação à proponente, com resposta
	19/7/2017
	2, p. 14-16

	c
	Notificação à responsável Terezinha de Nazaré Caldeira Botelho
	13/2/2020
	8

	d
	Notificação dos responsáveis por edital
	18/3/2020
	10

	e
	Relatório de TCE
	18/8/2020
	45

	f
	Relatório de Auditoria da CGU
	3/12/2020
	48

		II - na fase externa:
	Evento processual
	Data
	Peça (s) 

	a
	Instrução inicial
	20/4/2022
	55

	b
	Notificação dos responsáveis por edital
	7/11/2022
	76-77

Analisando-se a sequência de eventos processuais enumerados no item anterior, observa-se que não transcorreu o prazo superior a 5 (cinco) anos entre os eventos interruptivos listados, não tendo ocorrido, portanto, a prescrição quinquenal das pretensões punitiva e ressarcitória a cargo do TCU.
Avaliação da Prescrição Intercorrente no Âmbito do Tribunal 
A Resolução TCU 344/2022, estabelece que: 
'Art. 8º¿Incide a prescrição intercorrente se o processo ficar paralisado por mais de três anos, pendente de julgamento ou despacho, sem prejuízo da responsabilidade funcional decorrente da paralisação, se for o caso.  
§¿1°¿A prescrição intercorrente interrompe-se por qualquer ato que evidencie o andamento regular do processo, excetuando-se pedido e concessão de vista dos autos, emissão de certidões, prestação de informações, juntada de procuração ou subestabelecimento e outros atos que não interfiram de modo relevante no curso das apurações. 
§¿2°¿As causas suspensivas e interruptivas da prescrição principal também suspendem ou interrompem a prescrição intercorrente.'
Analisando-se a sequência de eventos processuais enumerados no item 13, observa-se que não transcorreu prazo superior a 3 (anos) anos entre os eventos interruptivos listados, não tendo ocorrido, portanto, a prescrição intercorrente. 
ANÁLISE DOS PRESSUPOSTOS DE PROCEDIBILIDADE DA IN/TCU 71/2012
Avaliação de Viabilidade do Exercício do Contraditório e Ampla Defesa
Verifica-se que não houve o transcurso de mais de dez anos desde o fato gerador sem que tenha havido a notificação dos responsáveis pela autoridade administrativa federal competente (art. 6º, inciso II, c/c art. 19 da IN/TCU 71/2012, modificada pela IN/TCU 76/2016) , uma vez que o fato gerador da irregularidade sancionada ocorreu em 23/2/2017, e os responsáveis foram notificados sobre as irregularidades pela autoridade administrativa competente conforme segue:
Terezinha de Nazaré Caldeira Botelho e Associação dos Moradores e Parceiros do Recreio, por meio do edital acostado à peça 10, publicado em 18/3/2020.
Valor de Constituição da TCE 	
Verifica-se, ainda, que o valor atualizado do débito apurado (sem juros) em 1°/1/2017 é de R$ 177.820,95, portanto superior ao limite mínimo de R$ 100.000,00, na forma estabelecida conforme os arts. 6º, inciso I, e 19 da IN/TCU 71/2012, modificada pela IN/TCU 76/2016. 
OUTROS PROCESSOS/DÉBITOS NOS SISTEMAS DO TCU COM OS MESMOS RESPONSÁVEIS
Informa-se que não foi encontrado débito imputável aos responsáveis em outros processos no Tribunal.
A tomada de contas especial está, assim, devidamente constituída e em condição de ser instruída.
EXAME TÉCNICO
Da validade das notificações:
 (...) 
Da revelia dos responsáveis Terezinha de Nazaré Caldeira Botelho e Associação dos Moradores e Parceiros do Recreio
No caso vertente, as citações dos responsáveis por edital são válidas, uma vez que foram precedidas de tentativas infrutíferas de citá-los em seus endereços constantes das bases da Receita Federal e do TSE, conforme evidenciado no item 13.
Importante destacar que, antes de promover a citação por edital, para assegurar a ampla defesa, buscaram-se outros meios possíveis para localizar e citar os responsáveis, nos limites da razoabilidade, fazendo juntar aos autos informação comprobatória dos diferentes meios experimentados que restaram frustrados, tal como se demonstrou no item anterior da presente instrução (Acórdão 4851/2017-TCU-Primeira Câmara, Relator Augusto Sherman) .
Nos processos do TCU, a revelia não leva à presunção de que seriam verdadeiras todas as imputações levantadas contra os responsáveis, diferentemente do que ocorre no processo civil, em que a revelia do réu opera a presunção da verdade dos fatos narrados pelo autor (Acórdão 1009/2018-TCU-Plenário, Relator Bruno Dantas; 2369/2013-TCU-Plenário, Relator Benjamin Zymler e 2449/2013-TCU-Plenário, Relator Benjamin Zymler) . Dessa forma, a avaliação da responsabilidade do agente não pode prescindir da prova existente no processo ou para ele carreada. 
Ao não apresentar sua defesa, os responsáveis deixaram de produzir prova da regular aplicação dos recursos sob sua responsabilidade, em afronta às normas que impõem aos gestores públicos a obrigação legal de, sempre que demandados pelos órgãos de controle, apresentar os documentos que demonstrem a correta utilização das verbas públicas, a exemplo do contido no art. 93 do Decreto-Lei 200/1967: 'Quem quer que utilize dinheiros públicos terá de justificar seu bom e regular emprego na conformidade das leis, regulamentos e normas emanadas das autoridades administrativas competentes.' 
Mesmo as alegações de defesa não sendo apresentadas, considerando o princípio da verdade real que rege esta Corte, procurou-se buscar, em manifestações dos responsáveis na fase interna desta Tomada de Contas Especial, se havia algum argumento que pudesse ser aproveitado a seu favor. 
No entanto, os responsáveis não se manifestaram na fase interna, não havendo, assim, nenhum argumento que possa vir a ser analisado e posteriormente servir para afastar as irregularidades apontadas.
Em se tratando de processo em que a parte interessada não se manifestou acerca das irregularidades imputadas, não há elementos para que se possa efetivamente aferir e reconhecer a ocorrência de boa-fé na conduta dos responsáveis, podendo este Tribunal, desde logo, proferir o julgamento de mérito pela irregularidade das contas, conforme os termos dos §§ 2º e 6º do art. 202 do Regimento Interno do TCU. (Acórdão 2064/2011-TCU-Primeira Câmara, Relator Ubiratan Aguiar; 6.182/2011-TCU-1ª Câmara, Relator Weder de Oliveira; 4.072/2010-TCU-1ª Câmara, Relator Valmir Campelo; 1.189/2009-TCU-1ª Câmara, Relator Marcos Bemquerer; e 731/2008-TCU-Plenário, Relator Aroldo Cedraz) .
Dessa forma, os responsáveis Terezinha de Nazaré Caldeira Botelho e Associação dos Moradores e Parceiros do Recreio devem ser considerados revéis, nos termos do art. 12, § 3º, da Lei 8.443/1992, devendo as contas serem julgadas irregulares, condenando-os solidariamente ao débito apurado e aplicando-lhes a multa prevista no art. 57 da Lei 8.443/1992.
Cumulatividade de multas 
Quanto à possibilidade de aplicação cumulativa das multas dos arts. 57 e 58, inciso I, da Lei 8.443/1992, ainda que seja adequada a realização de citação e audiência do responsável, por força do disposto no art. 209, § 4º, do Regimento Interno do TCU, o Tribunal reconhece que existe relação de subordinação entre as condutas de 'não comprovação da aplicação dos recursos' e de 'omissão na prestação de contas', sendo a primeira consequência da segunda, o que enseja, na verificação das duas irregularidades, a aplicação da multa do art. 57, com o afastamento da multa do art. 58, inciso I, em atenção ao princípio da absorção (Acórdão 9579/2015-TCU-Segunda Câmara, Relator Vital do Rêgo; Acórdão 2469/2019-TCU-Primeira Câmara, Relator Augusto Sherman) .
Conforme leciona Cezar Bitencourt (Tratado de Direito Penal: parte geral - 8ª Edição - São Paulo: Saraiva, 2003. Pg. 565) , na absorção, ' (...) a pena do delito mais grave absorve a pena do delito menos grave, que deve ser desprezada'. No caso concreto, a 'omissão no dever de prestar contas', embora seja uma irregularidade autônoma, funciona como fase ou meio para a consecução da 'não comprovação da aplicação dos recursos', havendo clara relação de interdependência entre essas condutas. Dessa forma, recaindo as duas ocorrências em um mesmo gestor, deve prevalecer a pena do delito mais grave, qual seja, a multa do art. 57 da Lei 8.443/1992.
Cumpre observar, ainda, que a conduta dos responsáveis, consistente nas irregularidades 'não comprovação da boa e regular aplicação dos recursos federais repassados em face da omissão no dever de prestar contas' e 'não cumprimento do prazo para apresentação de prestação de contas pelo gestor dos recursos', configura violação não só às regras legais, mas também aos princípios basilares da administração pública, eis que, em última análise, ocorre o comprometimento da necessária satisfação à sociedade sobre o efetivo emprego dos recursos públicos postos à disposição da municipalidade, por força do instrumento de repasse em questão.
Nesses casos, em que fica evidente a falta de transparência e lisura, não há como afastar as suspeitas sempre presentes de que a totalidade dos recursos públicos federais, transferida ao município, tenha sido integralmente desviada, em prol de gestor ímprobo, ou de pessoas por ele determinadas, a revelar grave inobservância de dever de cuidado no trato com a coisa pública, isto é, ato praticado com culpa grave, pois, na espécie, a conduta do responsável se distancia daquela que seria esperada de um administrador público minimante diligente, num claro exemplo de erro grosseiro a que alude o art. 28 do Decreto-lei 4.657/1942 (Lei de Introdução às Normas do Direito Brasileiro) , incluído pela Lei 13.655/2018 (Acórdão 1689/2019-TCU-Plenário, Relator Augusto Nardes; Acórdão 2924/2018-TCU-Plenário, Relator José Mucio Monteiro; Acórdão 2391/2018-TCU-Plenário, Relator Benjamin Zymler) . 
Dolo ou Erro Grosseiro no TCU (art. 28 da LINDB) 
Cumpre avaliar, por fim, a caracterização do dolo ou erro grosseiro, no caso concreto, tendo em vista a diretriz constante do art. 28 do Decreto-lei 4.657/1942 (Lei de Introdução à Normas do Direito Brasileiro - LINDB) acerca da responsabilização de agentes públicos no âmbito da atividade controladora do Estado. Desde a entrada em vigor da Lei 13.655/2018 (que inseriu os artigos 20 ao 30 ao texto da LINDB) , essa análise vem sendo incorporada cada vez mais aos acórdãos do TCU, com vistas a aprimorar a individualização das condutas e robustecer as decisões que aplicam sanções aos responsáveis. 
Acerca da jurisprudência que vem se firmado sobre o tema, as decisões até o momento proferidas parecem se inclinar majoritariamente para a equiparação conceitual do 'erro grosseiro' à 'culpa grave'. Para fins do exercício do poder sancionatório do TCU, tem-se considerado como erro grosseiro o que resulta de grave inobservância do dever de cuidado e zelo com a coisa pública (Acórdão 2391/2018-TCU-Plenário, Relator: Benjamin Zymler; Acórdão 2924/2018-TCU-Plenário, Relator: José Mucio Monteiro; Acórdão 11762/2018-TCU-Segunda Câmara, Relator: Marcos Bemquerer; e Acórdãos 957/2019, 1.264/2019 e 1.689/2019, todos do Plenário, Relator Augusto Nardes) . 
Quanto ao alcance da expressão 'erro grosseiro', o Ministro Antônio Anastasia defende que o correto seria considerar 'o erro grosseiro como culpa grave, mas mantendo o referencial do homem médio' (Acórdão 2012/2022-TCU-Segunda Câmara) . Desse modo, incorre em erro grosseiro o gestor que falha gravemente nas circunstâncias em que não falharia aquele que emprega um nível de diligência normal no desempenho de suas funções, considerando os obstáculos e dificuldades reais que se apresentavam à época da prática do ato impugnado (art. 22 da LINDB) . 
No caso em tela, as irregularidades consistentes na omissão da prestação de contas final e não cumprimento do prazo para tanto configuram violação não só às regras legais, mas também a princípios basilares da administração pública, dentro os quais o de prestar contas. Depreende-se, portanto, que a conduta do responsável se distanciou daquela que seria esperada de um administrador médio, a revelar grave inobservância no dever de cuidado no trato com a coisa pública, num claro exemplo de erro grosseiro a que alude o art. 28 da LINDB (Acórdão 1689/2019-TCU-Plenário, Relator Min. Augusto Nardes; Acórdão 2924/2018-TCU-Plenário, Relator Min. José Mucio Monteiro; Acórdão 2391/2018-TCU-Plenário, Relator Min. Benjamin Zymler) . 
Vale registrar que a omissão do dever de prestar contas constitui erro grosseiro, nos termos da jurisprudência selecionada a seguir indicada:
Acórdão 8879/2021-TCU-Primeira Câmara | Relator: BENJAMIN ZYMLER
'A não comprovação da boa e regular aplicação de recursos federais em face da omissão no dever de prestar contas constitui grave inobservância do dever de cuidado no trato com a coisa pública, revelando a existência de culpa grave, uma vez que se distancia do que seria esperado de um administrador minimamente diligente, o que caracteriza erro grosseiro a que alude o art. 28 do Decreto-lei 4.657/1942 (Lei de Introdução às Normas do Direito Brasileiro) , incluído pela Lei 13.655/2018'.
Acórdão 1643/2022-TCU-Segunda Câmara | Relator: BRUNO DANTAS
'A não comprovação da boa e regular aplicação de recursos federais em face da omissão no dever de prestar contas, além de obrigar o gestor omisso a restituir os valores aos cofres públicos por presunção de dano, constitui grave inobservância do dever de cuidado no trato com a coisa pública, revelando a existência de culpa grave, passível de aplicação de penalidade, uma vez que se distancia do que seria esperado de um administrador minimamente diligente, o que caracteriza erro grosseiro a que alude o art. 28 do Decreto-lei 4.657/1942 (Lindb) , incluído pela Lei 13.655/2018'."
2.	Diante da análise supra, a AudTCE propõe, em pareceres convergentes, considerar revéis os responsáveis, Sra. Terezinha de Nazaré Caldeira Botelho e Associação dos Moradores e Parceiros do Recreio, dando-se prosseguimento ao processo, para fins de julgar irregulares as contas dos responsáveis, condená-los ao pagamento solidário do débito que lhes foi imputado e aplicar-lhes a multa do art. 57 da Lei 8443/1993, dentre outras providências de praxe (peças 79, 80 e 81) .
3.	O Ministério Público junto ao TCU, representado pelo Subprocurador-Geral Paulo Soares Bugarin, aquiesce ao encaminhamento acima (peça 82) .
	É o Relatório.

não há

Subprocurador-Geral Paulo Soares Bugarin.

TOMADA DE CONTAS ESPECIAL. CONTRATO DE REPASSE. NÃO DEMONSTRAÇÃO DA BOA E REGULAR APLICAÇÃO DAS VERBAS FEDERAIS RECEBIDAS, EM VISTA DA OMISSÃO NO DEVER DE PRESTAR CONTAS. CITAÇÃO. REVELIA. CONTAS IRREGULARES. DÉBITO E APLICAÇÃO DE MULTA.

TOMADA DE CONTAS ESPECIAL (TCE)

Unidade de Auditoria Especializada em Tomada de Contas Especial (AudTCE).

Trago à apreciação deste Colegiado a Tomada de Contas Especial deflagrada pela Caixa Econômica Federal - Caixa contra a Sra. Terezinha de Nazaré Caldeira Botelho e a Associação dos Moradores e Parceiros do Recreio, em decorrência da omissão no dever de prestar contas de parte dos recursos recebidos por meio do Contrato de Repasse 287.353-21/2009, firmado entre o então Ministério das Cidades e a Associação dos Moradores e Parceiros do Recreio, cujo objeto era a construção de 50 unidades habitacionais, no âmbito do Programa de Habitação de Interesse Social.
2.	Conforme visto no Relatório precedente, foram efetivamente transferidos à Associação R$ 888.700,00, divididos em nove ordens bancárias entre os exercícios de 2011 a 2013 (peça 37) . A Caixa, de seu turno, acompanhou a execução das obras e autorizou a liberação do saldo à medida dos avanços físicos observados in loco, mediante 10 desbloqueios, ocorridos entre 2011 e 2014 (peça 41) . Outrossim, em 2019, houve a devolução de saldo não desbloqueado no montante de R$ 196.032,65 (peça 38) .
3.	Apurou-se, a título de débito, o valor originário de R$ 135.866,16, correspondente à não apresentação da prestação de contas relativamente aos desbloqueios de número 5, 6, 9 e 10 efetuados pela Caixa, motivo da instauração da presente Tomada de Contas Especial, muito embora o objeto tenha sido concluído satisfatoriamente, com redução de metas, porém sem perda de funcionalidade (peça 30, p. 13) .
4.	Após a regular citação pelo Tribunal, a Sra. Terezinha de Nazaré Caldeira Botelho e a Associação dos Moradores e Parceiros do Recreio permaneceram silentes, deixando de apresentar defesa ou de recolher o débito que lhes foi imputado. A responsável, também instada a se manifestar em audiência por não cumprir o prazo originalmente estipulado para prestação de contas da avença, cujo termo final expirou em 22/2/2017, não apresentou suas razões de justificativa. Dessa forma, os responsáveis foram considerados revéis, dando-se prosseguimento ao processo, nos exatos termos do art. 12, § 3º, da Lei 8.443/1992.
5.	Diante desse quadro, a Unidade de Auditoria Especializada em Tomada de Contas Especial (AudTCE) e o Ministério Público junto ao TCU formulam proposta de encaminhamento pela irregularidade das contas dos responsáveis, com a consequente condenação solidária ao débito que lhes foi imputado, sem prejuízo da aplicação da multa individual do art. 57 da Lei 8443/1992.
6.	Registro que endosso o posicionamento uniforme das instâncias precedentes. Com efeito, a absoluta ausência de prestação de contas sobre as parcelas desbloqueadas pela Caixa impede o estabelecimento do necessário nexo de causalidade entre os recursos repassados e o objeto executado, impedindo-se de atestar a regular destinação a eles conferida.
7.	Não é demais lembrar que cabe ao gestor que administra verbas públicas demonstrar o adequado emprego da integralidade dos recursos públicos, mediante documentação suficiente e hábil para tanto, o que não ocorreu nestes autos em relação às parcelas impugnadas. Lembro que esse dever decorre de imposição derivada do ordenamento jurídico, nos termos do bloco normativo composto pelas disposições dos arts. 70, parágrafo único, da Constituição Federal, 93 do Decreto-lei 200/1967 e 66 do Decreto 93.872/1986.
8.	Nessa conexão de ideias, em vista da falta de prestação de contas e diante da impossibilidade de apreciar o uso das verbas em exame, entendo que está seguramente evidenciada a necessidade de responsabilização da Sra. Terezinha de Nazaré Caldeira Botelho e da Associação dos Moradores e Parceiros do Recreio, de modo a ser imperioso o julgamento pela irregularidade das contas dos aludidos responsáveis, condenando-os ao pagamento do débito quantificado neste processo.
9.	No tocante à possibilidade de imposição cumulativa das multas previstas nos arts. 57 e 58, inciso II, da Lei 8.443/1992 (haja vista que a responsável foi instada a se manifestar nos autos mediante audiência e citação por ocorrências distintas) , acolho a sugestão da unidade técnica de aplicar somente a pena pecuniária proporcional ao dano capitulada no art. 57 da Lei 8.443/1992, por absorção da irregularidade menos gravosa e que, em tese, ensejaria a imputação da multa a que se refere o art. 58 da mesma lei (no caso, não cumprir o prazo originalmente estipulado para prestação de contas da avença) . Em idêntica exegese, alinho os Acórdãos 8.024/2016 (rel. min. Ana Arraes) e 13.065/2019 (rel. min. Aroldo Cedraz) , ambos da 2ª Câmara, e o Acórdão 633/2020-TCU-Primeira Câmara (de minha relatoria) . 
10.	Ainda acerca da aplicação de multa, vale registrar que a omissão no dever de prestar contas constitui erro grosseiro, nos termos da jurisprudência desta Corte consoante os seguintes precedentes:
	(Acórdão 8879/2021-TCU-Primeira Câmara, rel.: Min. Benjamin Zymler) 
	A não comprovação da boa e regular aplicação de recursos federais em face da omissão no dever de prestar contas constitui grave inobservância do dever de cuidado no trato com a coisa pública, revelando a existência de culpa grave, uma vez que se distancia do que seria esperado de um administrador minimamente diligente, o que caracteriza erro grosseiro a que alude o art. 28 do Decreto-lei 4.657/1942 (Lei de Introdução às Normas do Direito Brasileiro) , incluído pela Lei 13.655/2018.
	(Acórdão 1643/2022-TCU-Segunda Câmara, rel.: Min. Bruno Dantas) 
	A não comprovação da boa e regular aplicação de recursos federais em face da omissão no dever de prestar contas, além de obrigar o gestor omisso a restituir os valores aos cofres públicos por presunção de dano, constitui grave inobservância do dever de cuidado no trato com a coisa pública, revelando a existência de culpa grave, passível de aplicação de penalidade, uma vez que se distancia do que seria esperado de um administrador minimamente diligente, o que caracteriza erro grosseiro a que alude o art. 28 do Decreto-lei 4.657/1942 (Lindb) , incluído pela Lei 13.655/2018.
11.	 Outrossim, assinalo que não houve prescrição das pretensões ressarcitória e sancionatória, nos termos da novel Resolução/TCU 344/2022, pois o prazo inicial para a contagem da prescrição se iniciou após a data final para a apresentação da prestação de contas (22/2/2017) , tendo havido diversos atos interruptivos desde então, a exemplo da notificação da Responsável e da Associação, em 2017 e 2020, bem como com a citação dos responsáveis pelo Tribunal em 2022.
12.	Por fim, deve ser autorizado o pagamento das dívidas em até 36 parcelas mensais e consecutivas, caso solicitado, e a sua cobrança judicial, devendo-se encaminhar cópia do Acórdão que vier a ser proferido à Procuradoria da República no Estado do Pará, com fundamento no art. 16, § 3º, da Lei 8.443/1992 c/c o § 7º do art. 209 do Regimento Interno do TCU, e à Caixa para ciência.
	 Ante o exposto, voto por que seja adotada a deliberação que ora submeto a este Colegiado.
TCU, Sala das Sessões, em 7 de março de 2023.
MARCOS BEMQUERER COSTA 
Relator